【裁判字號】    88,上訴,4602
【裁判日期】    890111
【裁判案由】    違反商業會計法
【裁判全文】
臺灣高等法院刑事判決                  八十八年度上訴字第四六二號
    上  訴  人
    即  被  告  乙○○
右上訴人因違反商業會計法案件，不服臺灣板橋地方法院八十八年度訴緝字第一五七
號，中華民國八十八年十一月十日第一審判決（起訴案號：臺灣板橋地方法院檢察署
八十五年度偵字第一二三五一、一八一０四號）提起上訴，本院判決如左：
    主  文
上訴駁回。
    事  實
一、乙○○明知王振興（業已審結）係台北縣新莊市○○路○段七十六巷十弄三號四
    樓得利水電工程有限公司（下稱得利公司）負責人，陳敏沛（業已審結）係得利
    公司所承包工程之下包工頭，而陳敏沛於八十二年度在得利公司承包工程而請領
    工程款一百六十五萬元，未辦理營利事業登記而無法提供統一發票供王振興報稅
    ，乙○○並明知案外人黃順賢、甲○○、林天來、許文雄、林聲得、王志文、楊
    正漢、何財福、羅連春等九人，並非得利公司僱用之員工，於八十二年間亦未在
    得利公司請領薪資，且亦非陳敏沛所僱請之員工，竟基於幫助陳敏沛及王振興共
    同填製不實扣繳憑單持用報稅之犯意，於八十二年間，在不詳處所，將其以不詳
    方法所取得上開黃順賢等九人之身分證影本，以每張新台幣（下同）三千元至四
    千五百元之價格，出售予陳敏沛持交王振興，再由王振興將上開身分證影本交付
    不知情之不詳姓名年籍之會計業者，虛偽填載黃順賢、甲○○、林天來、林聲得
    、羅連春等五人及許文雄、王志文、楊正漢、何財福等四人於八十二年度各在得
    利公司請領薪資二十一萬元及十五萬元於其業務上附隨作成之員工年度各類所得
    扣繳暨免扣繳憑單，且將此不實事項填載於上開屬商業會計法第十五條規定之會
    計憑證之扣繳暨免扣繳憑單上，並據以製作得利公司八十二年度營利事業所得稅
    結算申報書，將上開不實之薪資金額列為公司之成本，持向財政部台灣省北區國
    稅局新莊稽徵所行使報稅。嗣黃順賢於八十四年十月二十七日查覺，向新莊稽徵
    所檢舉而查悉上情。
三、案經甲○○告訴及新莊稽徵所移送臺灣板橋地方法院檢察署檢察官偵查起訴。
    理  由
一、右揭事實，業據上訴人即被告乙○○於原審審理中坦承交付上開身分證供同案被
    告陳敏沛等人報稅等情不諱，核與同案被告陳敏沛、王振興供述購買身分證影本
    製作不實之扣繳暨免扣繳憑單之情節相符合，復與告訴人黃順賢、甲○○於檢察
    官偵查中指訴彼等遭冒用報稅之情節相符，並有黃順賢、甲○○之「八十二年度
    各類所得扣繳暨免扣繳憑單」影本二紙、得利公司八十二年度營利事業所得稅結
    算申報書、營業成本明細表、各類所得薪資申報書、黃順賢等九人請領薪資明細
    表影本附卷可稽。又被告雖另辯稱：上開身分證影本係某不詳姓名年籍之人交付
    給伊，囑伊持交同案被告陳敏沛等人，且伊所收取之金錢，亦由該不詳年籍之人
    取走，伊並無未從中牟得不法利益云云，惟並無法提供該人之姓名年籍及住居所
    ，所供另有交付身分證影本之人云云，應屬卸責之詞，自不可採，本件事證已臻
    明確，被告之犯行均堪以認定。
二、按員工年度各類所得扣繳暨免扣繳憑單，乃為證明扣繳事項所編製之憑證，核屬
    商業會計法第十五條規定商業會計憑證中之原始憑證之範疇，業據經濟部八十五
    年二月一日經八五商字第八五二０一六五三號及八十六年六月四日以經八十六商
    字第八六二一０八０五號函示甚明，且為原審職務上所已知之事項。核被告乙○
    ○所為係犯修正前商業會計法第六十六條第一款填製不實會計憑證罪之幫助犯，
    被告乙○○幫助王振興及陳敏沛共同填製不實會計憑證為從犯，依法按正犯之刑
    減輕之。又被告行為後商業會計法已有變更（於八十四年五月十九日修正公布）
    ，修正前之商業會計法第六十六條第一款所定刑度，較裁判時之商業會計法第七
    十一條第一款規定為輕，應論以最有利於行為人之修正前商業會計法第六十六條
    第一款之罪。公訴人認被告所犯幫助填製不實會計憑證部分，應成立刑法第二百
    十六條、第二百十五條之幫助犯，惟上開填製不實會計憑證罪，係特別規定，依
    特別法優於普通法之法律競合關係，應優先適用修正前商業會計法第六十六條第
    一款之規定論處，公訴人認應成立刑法第二百十六條、第二百十五條之幫助犯，
    尚有未洽，惟起訴之基本社會事實相同，應予變更起訴法條。又本院函財政部北
    區國稅局新莊稽徵所覆稱，得利水電工程有限公司並無逃漏八十二年度營利事業
    所得稅情事，附予敘明。又被告於上開時地，另亦販售被害人林天來、許文雄、
    林聲得、王志文、楊正漢、何財福、羅連春等七人之身分證影本供同案被告王振
    興及陳敏沛等人，填製不實之得利公司八十二年度各類所得扣繳暨免扣繳憑單，
    此部分雖未據起訴，惟與前開經起訴部分，有實質上一罪關係，為起訴效力所及
    ，自得併予審理，附予敘明。
三、原審以被告乙○○犯行明確，依法論以修正前之商業會計法第六十六條第一款之
    以明知為不實事項而填製會計憑證罪之幫助犯，並審酌被告犯罪之動機、目的、
    手段、販賣身分證影本對社會秩序所生損害、及犯罪後業已坦承犯行，態度尚稱
    良好等一切情狀，判處被告乙○○有期徒刑肆月，並無不當，量刑亦稱妥適，應
    予維持。被告乙○○上訴意旨，請求諭知緩刑，自無理由，應予駁回。
據上論斷，應依刑事訴訟法第三百六十八條，判決如主文。
本案經檢察官陳維練到庭執行職務。
中    華    民    國    八十九    年      一        月        十一      日
                            臺灣高等法院刑事第一庭
                                審判長法  官  李  相  助
                                      法  官  王  振  興
                                      法  官  蔡  光  治
右正本證明與原本無異。
如不服本判決應於收受送達後十日內向本院提出上訴書狀，其未敘述上訴之理由者並
得於提起上訴後十日內向本院補提理由書（均須按他造當事人之人數附繕本）。
                                      書記官  王  才  生
中    華    民    國    八十九    年      一        月        十四      日
附錄：本案論罪科刑法條全文
修正前商業會計法第六十六條
商業負責人，主辦及經辦會計人員，有左列各款情事之一者，處五年以下有期徒刑拘
役或一萬元以下罰金：
一、以明知為不實之事項而填製會計憑證或記入帳冊者。
二、故意使應保存之會計憑證、帳薄報表滅失毀損者。
三、意圖不法之利益，而變造會計憑證、帳薄報表內容或撕毀其頁數者。


司法院資訊處製作；財團法人民間司法改革基金會備份。
